最　高　行　政　法　院　判　決　　　　　　　　　九十三年度判字第一○三六號
　　上　訴　人　丙○○
　　　　　　　　丁○○
　　　　　　　　乙○○
　　　　　　　　甲○○　　　　.
　　　　　　　　　　　　　　　.
　　　　　　　　　　　　　　　.
　　被 上訴 人　財政部臺北市國稅局
　　代　表　人　己○○
右當事人間因綜合所得稅事件，上訴人對於中華民國九十一年十一月二十日臺北高等
行政法院八十九年度訴字第二七九九號判決，提起上訴。本院判決如左：
　　主  文
原判決廢棄，發回臺北高等行政法院。
　　理  由
本件上訴人起訴主張：被上訴人以上訴人等之被繼承人王黃博未依規定辦理民國（以
下同）八十一年度綜合所得稅結算申報，案經被上訴人查得王黃博取有源自財團法人
嘉義市北社尾純忠公祭祀會出售土地所得中之新台幣（以下同）一五、○○○、○○
○元，已超過當年度規定之免稅額、標準扣除額之合計數，乃核定其綜合所得總額為
一五、○○○、○○○元，淨額為一四、九○七、○○○元，予以補徵稅額五、四三
三、八○○元。惟查系爭出售嘉義市○○○段一小段二三七、二四一地號、同所二小
段一四一、一六○、一六七、一八一、一八三地號七筆土地（以下簡稱系爭土地）於
五十一年間由王文林向臺灣嘉義地方法院聲請系爭土地捐助，登記創立「財團法人嘉
義市北社尾純忠公祭祀會」，惟因上開土地均為農地，依法不能移轉所有權予無自耕
能力之「財團法人」，故系爭土地之土地登記簿均登載所有權人為「嘉義市北社尾純
忠公祭祀會」。且該財團法人設立登記，因違反法人及夫妻財產契約登記規則第三十
二條規定，自始未完成法定設立程序，業經臺灣嘉義地方法院登記處以八十六年五月
二日公字第八號函撤銷上開財團法人設立登記並公告在案。洵此，系爭土地於八十一
年一月十五日以所有權人「嘉義市北社尾純忠公祭祀會」名義，以二億五千萬元出售
予盧照仁，扣除繳納土地增值稅五千多萬元外，餘一億九千多萬元之價金分配予含被
繼承人王黃博在內之派下眾人，屬公同共有人對公同共有土地之處分，則各該派下員
依所得稅法第四條第十六款規定及財政部八十一年一月十八日台財稅第七九○六八七
三八八號函釋意旨，應免納所得稅。縱認出售之系爭土地所有權人係「財團法人嘉義
市北社尾純忠公祭祀會」，而非「嘉義市北社尾純忠公祭祀會」，則上開財團法人贈
與上訴人系爭款項，依所得稅法第四條第十七款前段規定，亦免納所得稅。又被上訴
人原處分所據財政部七十五年三月二十一日台財稅第七五三○四四七號函釋除經財政
部八十年一月十八日台財稅第七九○六八七三八八號函說明四釋示不再適用外，另依
行政程序法第一百七十四條之一規定，該函釋未於九十年十二月三十一日前，以法律
規定或以法律明列其授權依據後修正或訂定，應於九十年十二月三十一日失效。況該
函釋亦與憲法第十九條租稅法律主義及第二十三條法律保留原則有違。請求撤銷訴願
決定及原處分等語。
被上訴人則以：查純忠公祭祀會於五十一年十月十二日獲准設立，並於同年十一月二
日向臺灣嘉義地方法院聲請財團法人設立登記，其名稱為「嘉義市北社尾純忠公祭祀
會」，有卷附法人登記證書為憑。又系爭出售土地均係財團法人純忠公祭祀會所有，
此載明於法人章程第十一條所定之財產明細，而該土地移轉契約書所載地號為嘉義市
○○○段一小段二三七、二四一地號，及同所二小段一四一、一六○、一六七、一八
一、一八三地號土地，再據該土地登記簿登記所載，係由三二三、三二五、三二五—
二及三二五—三號土地重測而來，且財團法人純忠公祭祀會管理人王瑞東及受託辦理
該會出售土地之代理人蕭敬造，於嘉義市調查站八十二年六月十四日應訊時亦承認為
財團法人純忠公祭祀會之財產，上訴人主張出售之土地非該財團法人所有，顯屬不諳
土地重測及地號變化之誤解。另純忠公祭祀會既為已辦理財團法人登記之祭祀公業，
依行為時所得稅法第十四條第一項第九類規定及財政部七十五年三月二十一日台財稅
第七五三○四四七號函釋意旨，其派下員如有自該公業取得款項者，仍應申報繳納綜
合所得稅，並無免稅之適用等語，資為抗辯。
原審以：按「個人之綜合所得總額，以其全年左列各類所得合併計算之：第一類：營
利所得．．．第九類：其他所得：不屬於上列各類所得，以其收入額減除成本及必要
費用後之餘額為所得額。」為行為時所得稅法第十四條第一項第九類所明定。查系爭
土地均為財團法人嘉義市北社尾純忠公祭祀會所有，此載明於法人章程第十一條所定
之財產明細，而系爭土地移轉契約書所載出售土地地號為嘉義市○○○段一小段二三
七、二四一地號，及同所二小段一四一、一六○、一六七、一八一、一八三地號，再
據該土地登記簿登記所載，系爭土地係由三二三、三二五、三二五─二及三二五─三
地號土地重測而來，且純忠公祭祀會管理人王瑞東及受託辦理該祭祀會出售土地之代
理人蕭敬造於八十二年六月十四日在嘉義市調查站應訊時亦承認系爭土地為財團法人
之財產。王黃博主張出售之土地非該財團法人所有，顯屬不諳土地重測及地號變化之
誤解。次查嘉義市北社尾純忠公祭祀會於五十一年十月十二日獲得設立許可，並於同
年十一月二日向臺灣嘉義地方法院聲請財團法人設立登記，其名稱為「嘉義市北社尾
純忠公祭祀會」，此觀同卷所附法人登記證書可明，系爭土地自應歸屬財團法人所有
。又「嘉義市北社尾純忠公祭祀會」及「財團法人嘉義市北社尾純忠公祭祀會」之管
理人均為王瑞東，其董事地址均無不同，而「財團法人」之加註乃在說明「嘉義市北
社尾純忠公祭祀會」之法人性質為財團法人，其目的在可享受財團法人之收入依法減
免稅捐之標示，難謂有無加註「財團法人」而異其人格主體。又本件經嘉義市調查站
查獲該祭祀會管理人王瑞東等為求順利出售該財團法人之共有土地，要求王黃博及丙
○○不得異議，並同意渠等所提條件，由出售土地所得中給付三千萬元予渠等，凡此
有王黃博及丙○○簽收之收據可稽，參諸該祭祀會管理人王瑞東在嘉義市調查站供證
：「五十一年以前該祭祀會之祖產都登記在王朝東、王用、王德春、王逮成四人名義
之下，同年向臺灣嘉義地方法院取得法人登記證書後，才登記為該祭祀會名下，該祭
祀會之六位董事只有王郡山才是派下員。．．．系爭土地賣予盧照仁共價二億五千萬
元，派下員丁口數約一千人，支付約一億元（每丁口一萬元），派下員二十八人，共
支付八百四十萬元，（每名派下員分三十萬元），代書費用五百萬元，介紹費三百萬
元，王黃博及丙○○在派下員公告期限最後一天向嘉義區公所異議，主張渠等為派下
員等情，經王川田及代書蕭敬造北上協調，王黃博及丙○○表示要三千萬元代價，才
願撤銷異議（拋棄派下權），所以在系爭土地買賣當日王黃博及丙○○在蕭代書事務
所拿走現金二千七百萬元，數日後再取走三百萬元．．．」，及辦理系爭土地出售事
宜之代書蕭敬造在嘉義市調查站供證：「王黃博及丙○○於區公所核發二十八位派下
證明公告期間提出異議，並同意收受三千萬元後撤回異議，買賣當日乃以買方盧照仁
支付之定金三千萬元，先交付二千七百萬元，王黃博及丙○○當場簽收據及撤回異議
證明書，逾數日收尾款三百萬元，王黃博及丙○○補蓋『派下財產權拋棄書』．．．
」，此有上開調查筆錄二份附於原處分卷可稽，益證被上訴人及訴願決定機關認定該
祭祀會為財團法人尚非無據。被上訴人以系爭三千萬元係給付予王黃博及丙○○二人
，應按一五、○○○、○○○元核課王黃博之其他所得，淨額為一四、九○七、○○
○元，應補徵稅額五、四三三、八○○元，並無不合。且縱如上訴人所主張「財團法
人嘉義市北社尾純忠公祭祀會」與「嘉義市北社尾純忠公祭祀會」非同一人格主體，
系爭土地確為後者所有，而非前者所有，亦因上訴人已撤銷對後者派下員公告之異議
，並簽具「派下財產權拋棄書」，足證王黃博取得之系爭三千萬元之一半即一千五百
萬元，乃係對區公所派下員公告異議撤銷之代價，顯非王黃博基於該祭祀會派下員分
配公同共有財產之土地出賣價金之分配額，被上訴人認定應屬所得稅法第十四條第一
項第九類之其他所得，課繳綜合所得稅，尚無不合。上訴人主張依所得稅法第四條第
十六款「個人及營利事業出售土地，免納所得稅」之規定，或依所得稅法第四條第十
七款前段「因繼承、遺贈或贈與而取得之財產，免納所得稅」之規定，均無適用之餘
地。故不論該祭祀會為財團法人或為公同共有之非財團法人，抑或被上訴人及訴願決
定機關適用前揭財政部七十五年三月二十一日函釋是否不當，均無礙於上訴人所取得
之系爭一千五百萬元屬其他所得，仍應依行為時所得稅法第十四條第一項第九類之規
定課徵綜合所得稅。另王黃博主張該祭祀會之財團法人登記，業經法院於八十六年五
月二日公字第八號函撤銷其設立許可云云，惟此仍不影響王黃博所取得之系爭一千五
百萬元為其他所得之事實，因將訴願決定及原處分予以維持，駁回上訴人之訴。
上訴意旨以：原審定九十一年十一月六日為言詞辯論期日，並於同年十月二十八日送
達通知予上訴人丙○○，就審期間僅八日，顯違背行政訴訟法第一百零九條關於就審
期間之規定；又丙○○於言詞辯論期日並未到場，原審未延展期日而由被上訴人一造
辯論判決，顯與行政訴訟法第二百十八條準用民事訴訟法第三百八十五條第一項前段
、第三百八十六條第一款等規定有違等語。
查言詞辯論期日，當事人之一造不到場者，到場之他造當事人聲請由其一造辯論而為
判決，其聲請之有無理由，法院應依職權調查之。本件上訴人丙○○未於原審言詞辯
論期日到場，經被上訴人聲請依其一造辯論而為判決，惟原審於判決中既未記載一造
辯論之旨，亦未說明有無民事訴訟法第三百八十六條所列各款情事而為調查，其判決
難謂非違背法令。又本件訴訟標的對於上訴人全體必須合一確定，上訴人丙○○未於
相當時期受合法傳喚，即合於民事訴訟法第三百八十六條第一款之規定（行政訴訟法
第二百十八條準用），原審依被上訴人之聲請由其一造辯論而為判決，其訴訟程序有
重大之瑕疵，故應認為有廢棄發回之原因。上訴論旨執以指摘原判決不當，求予廢棄
，非無理由。
據上論結，本件上訴為有理由，依行政訴訟法第二百五十六條第一項、第二百六十條
第一項，判決如主文。
中　　華　　民　　國　　九十三　　　年　　　八　　　　月　　 十二 　　　日
                    最 高 行 政 法 院  第 五 庭
                                審 判 長 法  官　　　趙　永　康
                                         法  官      黃  璽  君
                                         法  官　　　廖  宏  明
                                         法  官　　　鄭　淑　貞
                                         法  官　　　黃　合　文
右  正  本  證  明  與  原  本  無  異
　　　　　　　　　　　　　　　　　　　　 法院書記官　阮  桂  芬
中　　華　　民　　國　　九十三　　　年　　　八　　　　月　　　十二　　　日
